臺灣高等法院高雄分院民事判決　　　　 100年度家上字第41號
上　訴　人　毛富坤
訴訟代理人　李汶哲律師
　　　　　　吳晉賢律師
　　　　　　陳鈺歆律師
被上訴人　　凌宜婕
訴訟代理人　陳宏義律師
　　　　　　王昭琪
上列當事人間請求離婚等事件，上訴人對於中華民國100 年5 月
3 日臺灣高雄地方法院99年度婚字第919 號第一審判決提起上訴
，本院於民國100 年11月15日言詞辯論終結，判決如下：
    主  文
原判決廢棄。
被上訴人在第一審之訴駁回。
第一、二審訴訟費用由被上訴人負擔。
    事 實 及 理 由
一、被上訴人主張：
    (一)兩造於民國92年12月7 日結婚，婚後育有未成年子女毛鳳
      桐（女，95年4 月5 日生）、毛辰龍（男，96年4 月9 日
      生）二人，現婚姻關係仍存續中。兩造婚後感情初尚融洽
      ，惟因上訴人任職於雲林麥寮地區，僅能於週六、日返家
      與被上訴人相處，上訴人均不尊重被上訴人，致兩造爭吵
      不斷，兩造間之婚姻已生破綻而難以維持，被上訴人訴請
      判准兩造離婚。
    (二)被上訴人多次向上訴人提出要搬到雲林一起生活，但上訴
      人均回覆高雄這邊是他的家，未來落地生根的地方予以拒
      絕，且上訴人經常沈迷於電玩的世界，未盡照顧家庭之責
      。95年4 月5 日被上訴人產下長女毛鳳桐，在娘家坐月子
      直至滿月後，白天上班時會將毛鳳桐帶去給上訴人母親照
      顧，但是因為長女常常下體紅腫或尿疹，又被上訴人之車
      於假日時給上訴人開，故由被上訴人家人開車帶回上訴人
      家，但上訴人母親不滿被上訴人家人常常來載送，故為了
      孩子的事情常常吵架，再加上上訴人母親與姐姐挑撥，夫
      妻感情開始分歧。
    (三)95年6 月間因兩造發生爭吵，上訴人竟動手毆打被上訴人
      ，但被上訴人母親表示上訴人已有悔意，所以最後息事寧
      人並未前往醫院驗傷。96年4 月9 日上午8 點多，被上訴
      人父親通知上訴人，被上訴人即將要生，請上訴人儘快回
      高雄，因嬰兒太大不及剖腹，被上訴人生產後造成大量出
      血再次進入手術室，期間上訴人仍未到場，直到當天下午
      3 點才到醫院。在院期間長女毛鳳桐由上訴人帶回照顧，
      出院當天上訴人帶其到醫院探視，被上訴人母親發現毛鳳
      桐下體紅腫，出院後回到娘家坐月子，被上訴人與家人輪
      流照顧長子毛辰龍，而請上訴人帶長女至被上訴人娘家，
      確認其下體還是一樣紅腫，被上訴人母親請上訴人帶藥膏
      回家卻被拒絕，被上訴人請父母將藥膏拿去給上訴人，上
      訴人母親卻仍予以回拒。被上訴人返回上訴人家中，上訴
      人並質疑被上訴人在坐月子為何回來，被上訴人即回應擔
      心長女下體紅腫，隔天才又回娘家坐月子。坐月子期間，
      被上訴人因發燒告知回到高雄的上訴人，上訴人也未前來
      關心。
    (四)97年4月夫妻協調生活公約，兩人同意在97年6月底之前搬
      到雲林居住，由上訴人先找好至少兩處居所，再由被上訴
      人前往會同查看後決定租何房子，但上訴人一直未履行此
      項約定。直到97 年7月被上訴人受不了上訴人母親經常的
      挑撥，以及上訴人常常對被上訴人說被上訴人有精神異常
      等言語之傷害，覺得兩造已無法繼續共同生活，被上訴人
      不得已乃攜子女返回娘家居住迄今。至上訴人所稱有心購
      置房地求與被上訴人維繫夫妻情誼，乃係經原審法官多次
      闡明而上訴人為避免敗訴或不利之判決，才會心不甘情不
      願的刻意配合，非出於其真摯。
    (五)長女毛鳳桐及長子毛辰龍自出生即由被上訴人照顧，而上
      訴人工作在雲林，且其母親年事已高，照顧小孩較不周全
      ，且其一直反對小孩子上幼稚園，並對小孩子的學費從未
      有任何表示，一切學雜費均必須由被上訴人自行負擔。反
      觀被上訴人目前有穩定工作及收入存款，除上班時間外，
      被上訴人均可全心照顧小孩，且被上訴人家人亦十分喜愛
      小孩，願意協助照顧，故被上訴人較適宜擔任小孩之監護
      人。
    (六)綜上，爰依民法第1052條第1項第3款、第2項之規定，訴
      請判准兩造離婚等情，並聲明：1.准被上訴人與上訴人離
      婚。2.對於兩造所生未成年子女毛鳳桐、毛辰龍權利義務
      之行使及負擔由被上訴人任之。3.上訴人應自判決確定之
      日起至未成年子女毛鳳桐、毛辰龍成年之日止，每月於5
      日前給付毛鳳桐、毛辰龍撫養費各新台幣（下同）9,000
      元。4.訂兩造探視權之行使。
二、上訴人則以：
    (一)上訴人因工作之故而住居於公司所提供在雲林之宿舍，僅
      能利用星期四至星期日等休假期間返回高雄與被上訴人及
      家人相聚。又被上訴人於94年間懷有長女毛鳳桐，上訴人
      因在雲林工作之故，每遇被上訴人產檢時，除非上訴人未
      能休假返家，否則上訴人無不陪同被上訴人產檢，絕非如
      被上訴人所稱所有產檢均由被上訴人父母陪同。長女毛鳳
      桐於95年4 月5 日出生後，基於尊重被上訴人意願，由被
      上訴人返回娘家坐月子，而在做完月子後，被上訴人對上
      訴人要求在星期一至星期四要居住在娘家，而在被上訴人
      上班前，將長女毛鳳桐帶至上訴人家，由上訴人家人照顧
      ，待被上訴人下班後，再至上訴人家中將毛鳳桐帶回娘家
      ，僅在星期五至星期日才攜女返回上訴人住處，上訴人基
      於對被上訴人之尊重，乃同意此一生活模式，至幼子毛辰
      龍於96年4 月9 日出生後，亦復如是。另於96年5 月間，
      上訴人母親因腰傷無法同時照顧二名幼子，被上訴人即表
      示可由其母親協助照顧，兩造乃同意暫將二名幼子交由被
      上訴人娘家照顧，至96年11月上訴人母親腰傷較為緩和後
      ，上訴人向被上訴人表示長期將二名幼子交由被上訴人娘
      家照顧總非辦法，乃建議先將毛鳳桐接回照顧，減輕被上
      訴人娘家負擔，但被上訴人竟情緒大為反彈，並揚言表示
      ：伊母親為照顧二子已將工作辭掉，若要照顧即得一次照
      顧二子，不得僅照顧長女，進而與上訴人母親爭吵，造成
      被上訴人與上訴人母親關係緊張。詎料，自97年7 月起，
      當上訴人休假返回高雄時，被上訴人竟拒絕再與上訴人返
      回上訴人住處，縱經上訴人不斷規勸，猶不見被上訴人態
      度軟化。
    (二)被上訴人指稱上訴人沉迷電玩、未盡照顧被上訴人及長女
      身體云云，均非事實。又被上訴人及上訴人家人均曾一同
      至雲林看房，然因不合意而未能購屋，而被上訴人產下長
      女後疑罹有產後憂鬱症，上訴人不定期陪同被上訴人前往
      河堤診所就診，期間被上訴人不斷因瑣碎小事與上訴人爭
      吵，才在醫師建議下，書立生活公約，以期能改善兩造婚
      姻關係，嗣後上訴人更積極尋找適當處所要將被上訴人及
      子女攜來雲林共同居住。97年11月上訴人購置房屋後，多
      次向被上訴人提及已完成購屋是否考慮一同搬至雲林，然
      均未獲被上訴人回應。上訴人上開行動在在顯示為維持兩
      造婚姻所付出之心力，被上訴人起訴主張之事實，多為日
      常生活小事，而與民法所指不堪同居之虐待或難以維持婚
      姻之重大事由有間，故被上訴人訴請離婚自乏依據。
    (三)幼兒之適應能力相當強，若二名子女由上訴人監護，雖因
      此改變其目前生活環境，而可能導致適應上之困難，但在
      上訴人及家人照顧下，負面影響應能減至最低。上訴人收
      入穩定，足有能力照顧二名幼子，為未成年子女之最佳利
      益，其監護權應由上訴人取得等語置辯。
三、原審判決准被上訴人與上訴人離婚。對於兩造所生未成年子
    女毛鳳桐、毛辰龍權利義務之行使或負擔，均由被上訴人單
    獨任之。上訴人應自本離婚判決確定之日起，分別至兩造所
    生未成年子女毛鳳桐、毛辰龍年滿二十歲之日止，按月於每
    月十日前給付未成年子女毛鳳桐、毛辰龍之扶養費每人各11
    ,000元，並由被上訴人代為受領；如遲誤一期未履行者，其
    後之期間視為亦已到期。上訴人提起上訴，於本院聲明：(一)
    原判決廢棄。(二)被上訴人在第一審之訴駁回。
    被上訴人答辯聲明：上訴駁回。
四、兩造爭執之事項：
  (一)被上訴人依民法第1052條第2項請求離婚，有無理由?
  (二)若准離婚，兩造所生未成年子女毛鳳桐、毛辰龍之監護權，
    由何人擔任為適當?
五、本院之判斷：
  (一)被上訴人於本院表示不再依民法第1052條第1 項第3 款規定
    請求與上訴人離婚（本院卷第64頁），故本院就此部分不予
    論述，先予明。
  (二)被上訴人主張，兩造於92年12月7 日結婚，婚後育有未成年
    之子女毛鳳桐、毛辰龍，現婚姻關係仍存續中等情，業據其
    提出戶籍謄本為證，且為上訴人所不爭執，此部分自堪信為
    真實。
  (三)被上訴人主張，兩造婚後，因上訴人任職於雲林台塑公司上
    班，僅能於週六、日返回高雄與被上訴人相處，被上訴人曾
    多次向上訴人提議要搬到雲林一起生活，上訴人均回覆高雄
    這邊是他的家，未來落地生根的地方，而未接受被上訴人之
    提議等情，為上訴人所不爭執，此部分亦堪信為真實。查，
    上訴人家及被上訴人娘家均住在高雄市，且被上訴人亦在高
    雄上班，已有十餘年之年資，薪水亦佳（見一審卷第30頁）
    ，是一般人處於兩造此種情形，會選擇留住高雄，週休二日
    等假日時始從工作地雲林回高雄家團聚之「週末夫妻」之方
    式者，當不在少數，故上訴人於被上訴人提議要遷至雲林居
    住時，表示要繼續住在高雄，不願搬家至雲林，尚難認此種
    決定為不合理。且事後上訴人仍依被上訴人之意，帶被上訴
    人至雲林看屋，被上訴人亦自承有自95年至96年間至雲林看
    屋（本院卷第44頁），未立即購買之原因，無論是上訴人所
    稱，當時雖有看中意之房子，被上訴人回高雄後表示不買而
    未購買，或被上訴人所稱之雖多次看房子，但上訴人沒有表
    示要買。惟上訴人確於97年11月間在雲林購屋，有所有權狀
    可憑（一審卷第197 、198 頁），上訴人亦向被上訴人表示
    已完成購屋是否考慮搬去雲林居住，有簡訊可稽（一審卷第
    201 頁），且於原審應承辦法官之要求與上訴人相約一同至
    雲林看屋，被上訴人亦未到高鐵站，是應認上訴人亦勉力配
    合被上訴人之意思而在雲林購屋，有上訴人在高鐵站等不到
    被上訴人而至被上訴人娘家找被上訴人縱有口氣不佳之情形
    ，亦係在被上訴人未依約到高鐵站而生氣所為。
  (四)依兩造之陳述，可見被上訴人於95年4 月間生下長女毛鳳桐
    出院後，被上訴人表示希望能回娘家做月子，上訴人亦予同
    意，被上訴人於滿月後，要求在平常期間（星期一至星期四
    ）居住娘家，上班前將毛鳳桐帶至上訴人之高雄市○○區○
    ○路家由上訴人之母親照顧，下班後再將毛鳳桐接回其娘家
    居住，僅在星期五至星期日或其他上訴人之休假日才帶毛鳳
    桐一起回到上訴人上述在高雄市之住處與上訴人團聚，上訴
    人亦同意被上訴人此要求，如此生活模式直至長子毛辰龍於
    96年4 月9 日出生後仍如此。是基此，上訴人大致上仍尊重
    被上訴人之意見。
    被上訴人另主張，在上述其滿月後於上班時，將毛鳳桐帶給
    上訴人之母親照顧之期間，常發現毛鳳桐下體紅腫或尿疹，
    故於上班中午休息時間，被上訴人會回去看毛鳳桐，故婆婆
    （上訴人之母）會跟上訴人說被上訴人不放心將小孩給婆婆
    照顧，另被上訴人於星期六、日回到上訴人住處時因車子給
    上訴人開，自己無車，常由被上訴人父或弟開車接送被上訴
    人到上訴人住處，也引起婆婆之不悅等情，縱使真正，亦屬
    與上一代一同居住之夫妻間常有之困擾，且均屬如何搭配照
    顧子女之技術上問題。
  (五)被上訴人主張，兩造於95年6 月間發生爭吵，上訴人毆打被
    上訴人之後，上訴人很後悔而向被上訴人下跪道歉一情（一
    審卷第7 頁），縱使真正，惟依被上訴人所述，當時係在兩
    造發生爭吵之情形下，且上訴人事後亦表後悔而下跪道歉，
    可見上訴人當時對被上訴人實有夫妻之情愛。
  (六)被上訴人主張，96年4 月9 日上午8 點多，被上訴人之父通
    知上訴人，被上訴人即將生產（生長子毛辰龍），請上訴人
    快回到高雄，上訴人卻直到當天下午快三點才到醫院探視等
    語，就此，上訴人陳稱，伊接到電話通知說被上訴人即將臨
    盆，伊仍須向公司請假才能回高雄，伊係於向公司請假後即
    趕回高雄等語（見一審卷第212 頁），按上訴人係在雲林麥
    寮台塑公司上班，而非在高雄附近上班，且其仍須向公司請
    假安排妥當後，始能回高雄，是其不能於接到電話通知被上
    訴人即將臨盆後隨即趕到醫院探視被上訴人亦屬情有可原，
    尚難以此予以苛責。
  (七)被上訴人主張，伊生毛辰龍住院期間，毛鳳桐由上訴人帶回
    去照顧，伊出院後回娘家，乃請上訴人帶毛鳳桐至娘家，發
    現毛鳳桐下體還是有紅腫，伊之母乃請上訴人帶膏藥回家替
    毛鳳桐擦藥，上訴人回應家中有藥不需要帶藥回去等語，上
    訴人亦不否認有拒拿膏藥之情事，惟查，此雖可見上訴人並
    非體貼之人，然尚難認其不關心兩造之子女。
  (八)又依兩造之陳述，可見上訴人母親曾因腰傷無法同時照顧二
    名幼子，兩造乃同意暫將二名幼子交被上訴人娘家全日照顧
    ，嗣上訴人母親腰傷較緩和，上訴人乃向被上訴人表示長期
    將二名幼子交被上訴人娘家照顧，總非所宜，建議將毛鳳桐
    接回上訴人家中由上訴人母親照顧，被上訴人不悅，表示，
    伊之母為照顧二名幼子已將工作辭掉，若要照顧小孩，一次
    要照顧二子，不能僅照顧長女，而與上訴人之母發生爭吵，
    因而自97年7 月間起，當上訴人假日返回高雄時，被上訴人
    亦不再回到上訴人高雄市住處，經上訴人規勸，仍未改變，
    自斯時起，週一至週六，二名子女均與被上訴人住被上訴人
    娘家，上訴人返回高雄時再至被上訴人娘家將子女帶回上訴
    人住處，俟上訴人收假時，再將二名子女送回被上訴人娘家
    ，按依此事實，上訴人係夾於被上訴人與上訴人之母中，所
    爭吵者屬雙方如何配合以照顧幼子之協調上之問題。
  (九)證人即被上訴人之父凌天福證稱，99年9 月24日當天剛好是
    水災，被上訴人打電話給伊說兩造在吵架，因為小孩在生病
    ，被上訴人要帶小孩到比較熟悉之診所看病，上訴人說他也
    可以帶小孩去看病，因此吵架，伊趕到幼稚園現場去看到他
    們吵架，吵完後，被上訴人就先開車離開，接著伊也開車離
    開，伊開車到中山高中時，發現車後面有一輛白色車號2008
    -UP 之車子，不久，這輛白色車就從伊車左邊超越然後立刻
    向右切車，該車車窗有搖下，伊看到駕車之上訴人把手肘放
    在車窗，當時已快到上訴人家等語（見本院卷第104 、105
    頁）綜合上述凌天福之證言及兩造就此部分所為之陳述（一
    審卷第184 頁、本院卷第120 頁）99年9 月24日之爭執實情
    應係：99年9 月24日當天上訴人休假乃先打電話給被上訴人
    表示要到幼稚園看小孩，被上訴人告以毛辰龍身體不適，上
    訴人向被上訴人表示可先帶毛辰龍就醫，惟被上訴人反對，
    不讓上訴人帶毛辰龍離開幼稚園就醫而要自己帶至其熟悉之
    診所就醫，兩造因此發生爭吵，被上訴人打電話通知其父凌
    天福到場共同阻止上訴人將毛辰龍帶離幼稚園，上訴人不得
    已乃離去，而於開車至高市楠梓區中山高中時，因情緒不佳
    ，見凌天福開車在前，乃自左邊超車後急速向右切入凌天福
    車道而離去。按上訴人因情緒不佳而駕車急速切入凌天福車
    道，固有未當，惟兩造婚姻尚在，上訴人平日在外地工作，
    僅能於放假日回家時才能看到子女，而其欲至幼稚園探視毛
    辰龍，得知毛辰龍身體不適要帶毛辰龍看診，實屬平常之事
    ，竟遭被上訴人阻止，雖被上訴人亦係出於愛子心切而欲帶
    至自己熟悉之診所看診，然此時對身為人父之上訴人而言，
    難免有外人之感覺，故其因此情緒難平而有上述切入凌天福
    車道之不當之舉動。
  (十)被上訴人主張，99年10月10日中午，上訴人打電話要拿毛辰
    龍健保卡說毛辰龍患腸病毒，被上訴人乃至上訴人處帶回二
    子於10月11日帶毛辰龍至義大醫院就醫，上訴人並未表示關
    心，10月16日至上訴人娘家執意要帶小孩與被上訴人之父發
    生衝突，之後未再表示關心毛辰龍病情等語（一審卷第90頁
    ），就此，上訴人則陳稱，99年10月9 日，上訴人發現毛辰
    龍身體不適後即帶往「郭士彰耳鼻喉科就醫」經醫生告知似
    有腸病毒症狀，上訴人嗣將毛辰龍送回被上訴人娘家，並交
    待要將二子女隔離後才放心返回雲林工作崗位，一星期後上
    訴人放假回高雄，被上訴人雖曾以手機簡訊告知二名子女不
    克與上訴人返回上訴人住處，然上訴人心繫毛辰龍復原狀況
    仍前往被上訴人娘家探視，上訴人竟避不見面，經上訴人多
    次按門鈴或打電話均未開門，不久適被上訴人之父駕車返家
    ，竟以辱上訴人等語（一審卷第184 頁反面、185 頁、本
    院卷第110 頁），查，上訴人所辯，有其提出之郭士彰耳鼻
    喉科之收據及藥品明細及收據各一份（本院卷第111 頁）及
    上訴人與被上訴人之父凌天福對話譯文（一審卷第187 至19
    6 頁），被上訴人嗣後對上訴人有帶毛辰龍去就醫及上開譯
    文內容為真正並不爭執（本院卷第119 頁、第85頁反面），
    依上開對話譯文，被上訴人之父以激烈之言詞辱上訴人。
    是綜合上情，應認上訴人所辯堪以採信，故被上訴人主張，
    上訴人不關心兩造之子自難採取。
  (十一)上訴人主張，上訴人於原審99年11月2日開庭後於下午3時至
    幼稚園要帶子女，老師不讓其帶走，竟對老師回覆稱為什麼
    要媽媽打電話伊才可帶小孩，對被上訴人不尊重等語（一審
    卷第90、91頁），查，上訴人上述言詞固有不當，惟查，如
    前所述，上訴人平日在外地工作，僅能於放假日回家時才能
    看到子女，故其利用回到高雄開庭時欲探視子女，顯見其關
    心子女，惟其身人父探視子女竟遭阻止，而憤憤不平，此亦
    難以苛責。
  (十二)被上訴人主張，上訴人匯生活費給伊，時間不固定，且一直
    反對子女受幼兒教育，故伊於98年9 月份將郵局帳戶中止，
    之後，上訴人有再寄三次子女生活費各6,000 元，被上訴人
    將之退回等語（一審卷第167頁）就此，上訴人陳稱，伊發
    薪日固定，然伊工作之廠區沒有郵局，必須到外面的郵局辦
    理匯款，所以匯給被上訴人的錢未能如期，後來匯給被上訴
    人，被上訴人竟拒收，又伊在外工作每週末都回高雄，又要
    存錢買房子，這些都需要錢等語（本院卷第47、85、86頁）
    又，依訪報告所載，兩造子女每年之人壽保險3 萬4,000元
    亦係由上訴人繳納（一審卷第30頁），是綜合上情，上訴人
    匯給被上訴人之生活費少於約定之金額且時間未固定，固有
    不當，惟此均可再協調溝通。
  (十三)綜上，上訴人雖在雲林工作，惟每星期週休二日或其他放假
    日均會返家團聚，且於返家時亦希望與被上訴人及子女見面
    ，又其雖不願意遷居雲林，惟仍勉力依被上訴人之意思在雲
    林購屋。又其雖有不盡體貼，有話直說而讓被上訴人不悅之
    缺點，惟其尚年輕，此缺點應尚有改進之可能，又有關婆媳
    之衝突，雙方之動機均是愛兩造子女，想要將兩造子女照顧
    得無微不至而發生，是此種衝突只要被上訴人予以包容，俟
    子女較大或兩造在外居住時即可化解，又兩造均有穩定之職
    業及收入，故本院認兩造間目前之不和，尚難認客觀上任何
    人處於此種情形均無維持婚姻之意欲，從而，自難認有民法
    第1052條第2 項所規定之難以維持婚姻之重大事由。（最高
    法院87年台上字第1304號判決參照）。
六、綜上所述，被上訴人依民法第1052條第2 項規定請求離婚，
    為無理由，原審予以准許，自有未當，上訴意旨求予廢棄改
    判，為無理由，自應由本院將原判決廢棄改判如主文所示。
七、本院既未准兩造離婚，則兩造之子女監護權部分之爭執事項
    ，無庸再審論。又兩造其餘攻擊防禦方法與判決之結果，不
    生影響，爰不予一一論述，併此明。
八、據上論結，本件上訴為有理由，依民事訴訟法第450條、第7
    8條，判決如主文。
中    華    民    國  100     年    11    月    30    日
                              民事第五庭
                                  審判長法官 簡色嬌
                                  法      官 林紀元
                                  法      官 黃科瑜
以上正本證明與原本無異。
如對本判決上訴，須於判決送達後20日內向本院提出上訴狀，其
未表明上訴理由者，應於上訴後20日內向本院提出上訴理由書（
均須按他造當事人之人數附繕本）。上訴時應提出委任律師或具
有律師資格之人之委任狀，並依附註條文規定辦理。如委任律師
提起上訴者，應一併繳納上訴審裁判費。
中    華    民    國    100   年    12    月    2     日
                                  書  記  官 彭筱瑗
附註：
民事訴訟法第466條之1 ：
對於第二審判決上訴，上訴人應委任律師為訴訟代理人，但上訴
人或其法定代理人具有律師資格者，不在此限。
上訴人之配偶、三親等內之血親、二親等內之姻親，或上訴人為
法人、中央或地方機關時，其所屬專任人員具有律師資格並經法
院認為適當者，亦得為第三審訴訟代理人。
第1 項但書及第2 項情形，應於提起上訴或委任時釋明之。